【裁判字號】    97,醫,9
【裁判日期】    980901
【裁判案由】    損害賠償
【裁判全文】
臺灣臺中地方法院民事判決  97年度醫字第9號
原      告  己○○
訴訟代理人  蔡奉典  律師
複代理人    庚○○
被      告  中山醫學大學附設醫院
法定代理人  甲○○
訴訟代理人  丁○○
            丙○○
被      告  戊○○
前2被告共同訴訟代理人
            林宜慶  律師
上當事人間損害賠償事件，本院於98年8月18日言詞辯論終結，
判決如下：
    主      文
原告之訴及假執行之聲請均駁回。
訴訟費用由原告負擔。
    事實及理由
壹、兩造之聲明：
  一、原告：(一)被告等應連帶給付原告新台幣（下同）2,000,00
      0元，及自起訴狀繕本送達翌日起至清償日止，按週年利
      率5%計算之利息。(二)原告願供擔保請准宣告假執行。(三)訴
      訟費用由被告負擔。
  二、被告：(一)駁回原告之訴及假執行之聲請。(二)訴訟費用由原
      告負擔。(三)如受不利之判決，被告願供擔保，請准免為假
      執行。
貳、原告起訴主張：其自民國92年5月3日起即有心悸之症狀，曾
    服藥多年，其他醫師均未要求原告進行手術，嗣於民國（下
    同）96年3月5日至南投醫院接受被告戊○○醫師之門診，被
    告戊○○建議原告至其任職之被告中山醫學大學附設醫院（
    下稱中山醫院）接受心律不整電燒治療，並表示伊為電燒手
    術之專家，且該類手術很簡單、很安全云云，原告聽信被告
    戊○○之言，遂於96年3月12日至被告中山醫院接受被告戊
    ○○進行「心導管電氣燒灼手術」。然被告戊○○及被告中
    山醫院並未依醫師法第12條之1、醫療法第63條、第82條之
    規定，告知原告此類手術之可能併發「房室傳導阻塞」，及
    手術失敗必須終身裝置心律調節器之危險，再無復原之可能
    ，僅由被告戊○○在進行該手術前概略表示手術成功率很高
    ，而且伊為這類手術的權威，致使原告因欠缺完整的資訊而
    無法作充分的考量，簽下手術同意書。且被告戊○○在進行
    手術過程中復違反專科醫師之專業判斷及應善盡醫療上必要
    之注意義務，造成該次手術因伊之疏忽而導致原告併發「房
    室傳導阻塞」而被送入加護病房治療，嗣原告始知手術失敗
    而須終身裝置心律調節器，致使原告受有身體、健康、及精
    神上之損害，原告因而增加生活上之支出（含未來之醫療費
    用、未來裝置心律調節器、已發生之看護費用、將來發生之
    看護費用等項目），及減少勞動能力損失，此部分暫且請求
    賠償500,000元，並請求賠償慰撫金1,500,000元。被告戊○
    ○於執行本件醫療行為時未善盡其醫療上必要之注意義務，
    誤將原告原本正常之「心室結正常傳輸路徑」燒斷，且被告
    戊○○、中山醫院未盡醫師法第12條之1、醫療法第63條告
    知及說明之義務，被告戊○○應負侵權行為損害賠償責任，
    被告中山醫院為被告戊○○之僱用人，依民法第188條第1項
    之規定，應與被告戊○○連帶負損害賠償責任。另被告戊○
    ○為被告中山醫院與原告間醫療契約之履行輔助人，應由被
    告中山醫院負受任人之損害賠償責任，及不完全給付損害賠
    償責任；爰依侵權行為損害賠償請求權、受任人損害賠償請
    求權（民法第544條），及不完全給付損害賠償請求權、消
    費者保護法企業經營者提供服務無過失責任之規定，請求判
    決如聲明所示。
參、被告則以：原告自92年5月起至96年2月間於南投醫院共有7
    次就診紀錄，其中於92年5月5日就診時，心臟科朱永譁醫師
    即診斷為陣發性心室上心搏過速，並建議原告作心電生理學
    檢查及電燒治療（即病歷上記載：SUGGEST EPS＋ABL），是
    原告早已暸解其病情必須透過心電生理學檢查及電療治療始
    能根治，藥物治療僅能控制病情，原告於96年3月5日因心律
    不整反覆發作頻繁再度看門診時，即主動表明想完全根治此
    心律不整，並希望隔一週就能進行心律不整電燒手術治療（
    即病歷上記載：PATIENT REQUESTS NEXT W1 ABLATION）。
    被告戊○○於96年3月5日在南投醫院門診診察中已明確告知
    原告手術失敗率小於5%及可能傷及正常結構等危險性，以及
    於同年月12日進行準備該手術前被告中山醫院及被告戊○○
    均有向原告及家屬說明手術必要性、風險、過程及後遺症等
    事項並提供衛教單及相關書面資料，再者，不論依據健保局
    或歐美各國臨床治療準則，或者醫事審議委員會鑑定書十、
    鑑定意見：(一)病人患有陣發性心室上部心博過速，心導管電
    器燒灼手術是最常使用治療方式之一，上開手術是符合醫療
    常規，且由醫事審議委員會鑑定書十、鑑定意見：(三)(六)亦顯
    示原告發生永久性房室傳導阻滯，實為心導管電器燒灼手術
    事前無法預防或手術時完全排除之後遺症，原告術後產生之
    房室傳導阻塞係不可避免之併發症，非被告之醫療行為有疏
    失或不當之處，而由電氣生理檢查結果顯示欲電燒之位置（
    即不正常之傳導路徑），位於最常見的分布區域，而最後電
    燒的位置確實有成功燒灼掉不正常的傳導路徑等語，資為抗
    辯。
肆、經查：
  一、被告中山醫院之法定代理人原為蔡宗博，於本院審理中變
      更為甲○○，經其具狀聲明承受訴訟，經核並無不合，應
      予准許。
  二、本件原告主張其有「陣發性心室上部心搏過速」之疾病，
      於96年3月5日至南投醫院接受被告戊○○之門診，旋由被
      告戊○○建議原告至被告中山醫院接受心律不整電燒治療
      ，經被告戊○○於96年3月12日在被告中山醫院為原告實
      施「心導管電氣燒灼手術」，術後併發「房室傳導阻滯」
      住進加護病房，嗣並接受心律調節器置入等各節，為被告
      戊○○、中山醫院所不爭執，並有原告所提出之診斷證明
      書為證，自可信為真實。兩造所爭執者，為被告戊○○、
      中山醫院是否已善盡其告知之義務（醫師法第12條之1）
      、於實施手術前是否已善盡其說明之義務（醫療法第63
      條第1項）？被告戊○○實施「心導管電氣燒灼術」是否
      有疏失？是否合於原告與被告中山醫院間醫療契約給付義
      務之「品質」（給付是否不完全）？
  三、原告主張被告戊○○、中山醫院於術前未盡其告知及說明
      之義務，被告戊○○於術前僅概略表示手術成功率很高，
      而且伊為這類手術的權威，使原告誤判心導管電氣燒灼術
      之危險性而接受手術，並舉證人即原告之配偶乙○○為證
      ；惟此為被告戊○○、中山醫院所否認。證人乙○○於本
      院審理中雖證稱：「我印象中，手術進行結束後，蔡醫師
      從手術房走出來，蔡醫師讓我看電子紀錄，說我太太心臟
      連結的神經燒斷了，那是我第一次和蔡醫師談話」等語（
      本院卷第83頁背面），惟證人乙○○既係原告之配偶，所
      證難免有所偏頗，未可儘信，且上證人乙○○上開所證，
      為被告戊○○、中山醫院所否認，並主張原告於96年3月
      12 日上午先行至被告中山醫院住院作術前相關準備工作
      ，而術前依被告中山醫院內部程序上於病人住院準備時，
      護理人員或住院醫師均會給予衛教單及相關書面資料進行
      衛教說明，手術必要事項及風險性之說明，原告部分亦不
      例外，且於護理紀錄均有紀錄，且被告戊○○於手術之前
      另有再次向原告及家屬見面說明手術之必要性、過程、風
      險及後遺症等事項。按依被告中山醫院所提出之病歷資料
      所附之電器生理學檢查同意書，及96年3月12日病歷記載
      ，被告戊○○有向原告解釋心導管電器燒灼術成功率及可
      能之後遺症，同時病人家屬即原告之配偶乙○○亦於當日
      簽署電器生理檢查同意書，同意書中有載明疾病名稱、手
      術名稱及醫師聲明可能併發症及處理方式之註記，顯示被
      告戊○○已充分與原告及其家屬溝通說明此治療方式，本
      件經臺灣臺中地方法院檢察官偵查中送行政院衛生署醫事
      審議委員會鑑定結果，亦同上認定無異，此有該署編號00
      00000號鑑定書及被告中山醫院之病歷資料可稽。另原告
      96年3月12日接受心導管電氣燒灼術前，曾於同月5日在行
      政院衛生署南投醫院接受被告戊○○之門診，被告戊○○
      於當資門診時即曾告知原告手術之失敗率低於5%，及可能
      傷及正常結構等危險性，此亦有該院病歷可資佐證。原告
      主張被告戊○○、中山醫院未盡其告知及說明之義務，復
      未能舉證以實其說，尚難憑採。
  四、再經臺灣臺中地方法院檢察署將原告前揭中山醫院病歷送
      送行政衛署醫事審議委員會鑑定結果，認本件醫療過程中
      ，被告戊○○之處置合於醫療常規，其結論略稱：「(一)病
      人（指原告）患有陣發性心室上部心博過速，心導管電器
      燒灼手術是最常使用之治療方式之一，符合醫療常規。…
      …。(三)心導管電器燒灼手術可能引起房室傳導阻滯（如此
      案例）、心肌破造成心包膜積水或堵塞，其至死亡。另外
      心導管手術相關之可能後遺症，包括氣胸、血腫及感染等
      ，此等風險及後遺症，事前無法預防。(四)病人發生房室傳
      導阻滯，醫師應注病人臨床症狀、血壓及心跳，必要時裝
      置暫時性或永久性人工心律調節器，蔡醫師在房室傳導阻
      滯後，有裝置暫時性心律調整器，同時心給予類固醇（So
      lucortf 100毫克）靜脈注射及每分鐘Isuprel 2微克靜脈
      輸注，醫師對病人所發生之房室傳導阻滯，已採取必要之
      處置措施。(五)房室傳導阻滯發生原因，包括先天性房室傳
      導異常、心肌缺氧或心肌梗塞、藥物及醫療處置引起之後
      遺症，本例房室傳導阻滯是由於電器燒灼手術傷害正常房
      室傳導，導致正常房室傳導發生阻滯。(六)房室傳導阻滯應
      為心導管電器灼燒行為之後遺症，在本病例之陣發性心室
      上部心搏過速進行電器燒灼手術，文獻報告約有1%至2%
      病人會發生永久性房室傳導阻滯」，此有行政院衛生署醫
      事審議委員編號0000000號鑑定書在卷可稽；另臺灣臺中
      地方法院檢察署檢察官再檢附本件手術過程影像光碟，請
      行政院衛生署醫事審議委員再就：(一)被告戊○○手術過程
      有無不當，及(二)房室傳導阻滯之後遺症，在本件手術中是
      否完全無法避免？其在臨床上發生之機率大約多少？等相
      關問題再作說明，據覆稱：「(一)本件光碟手術過程中之影
      像，有置放於右心房、右心室、房室結及燒灼部位之導管
      位置，為心導管電器燒灼手術中之標準流程，同時在病歷
      上，也有病人在燒灼手術過程中之電器生理紀錄，因此，
      蔡醫師在本件燒灼手術中，尚未發現有操作不當之處。(二)
      至於陣發性心室上部心搏過速，以心導管電器燒灼手術治
      療發生房室傳導阻滯，在手術過程中，機率不大，但無法
      完全避免。依據美國68家醫院收錄之1197名病歷當中，燒
      灼手術產生房室傳導阻滯之病人有11名，發生機率約為1
      ﹪。而在歐洲69家醫院收錄之880名病歷當中，進行房室
      結燒灼手術中，發生房室傳導阻滯之病人有41名，發生機
      率為4.7﹪」，此亦有該委員會編號0000000號鑑定書可稽
      。綜合前述，被告戊○○建議進行心導管電氣燒灼術既合
      於醫療常規，手術進行亦無操作不當之處，以心導管電器
      燒灼手術治療發生房室傳導阻滯，在手術過程中，機率不
      大，但無法完全避免，對於所發生之房室傳導阻滯，亦已
      採取必要之處置措施，即難認被告戊○○有何疏失，或被
      告中山醫院醫療服務之提供有何不完全、醫療行為之提供
      有何過失。
  五、醫療行為適用消費者保護法無過失責任制度，反而不能達
      成消費者保護法第1條所明定之立法目的，是應以目的性
      限縮解釋之方式，將醫療行為排除於消費者保護法適用之
      範圍之列。參以93年修正之醫療法第82條第2項，已明確
      將醫療行為所造成之損害賠償責任限於因故意或過失為限
      ，醫療行為自無消費者保護法無過失責任之適用。
  六、從而原告依侵權行為損害賠償請求權、受任人損害賠償請
      求權，不完全給付損害賠償請求權、消費者保護法企業經
      營者提供服務無過失責任之規定，請求被告等應連帶給付
      2,000,000元，及自起訴狀繕本送達翌日起至清償日止，
      按週年利率5%計算之利息，即屬無據，應予駁回，其假執
      行之聲請亦屬無據，應一併駁回之。
伍、結論：原告之訴為無理由，依民事訴訟法第78條，判決如主
    文。
中    華    民    國    98    年    9     月    1     日
                  民事第四庭    法  官  王  銘
正本係照原本作成。
如對本判決上訴，須於判決送達後20日內向本院提出上訴狀。
中    華    民    國    98    年    9     月    1     日
                                書記官  廖春玉


司法院資訊處製作；財團法人民間司法改革基金會備份。
